【裁判字號】    98,消債更,5
【裁判日期】    980728
【裁判案由】    聲請更生程序
【裁判全文】
臺灣高雄地方法院民事裁定          98年度消債更字第5號
聲  請  人  甲○○
上列當事人因消費者債務清理事件聲請更生，本院裁定如下：
  主  文
聲請駁回。
聲請費用由聲請人負擔。
    理  由
一、聲請意旨略以：聲請人即債務人（以下簡稱聲請人）現積欠
    中國信託商業銀行股份有限公司（下稱中國信託銀行）等金
    融機構及民間債務共計新臺幣（下同）4,917,156 元，於民
    國95年間曾依「中華民國銀行公會會員辦理消費金融案件無
    擔保債務協商機制」，提出債權人清冊，請求最大債權銀行
    即台新銀行共同協商債務清償方案，就當時無擔保債務達成
    還款協議，約定自95年10月起，分100 期，利率6.88% ，每
    月10日繳納34,578元之方式償還，然因聲請人任職國產實業
    股份有限公司，每月月薪約52,000元，縱使加計獎金，每月
    約57,030元，但聲請人除自身之生活所需10,000元外，尚須
    扶養父母、配偶及2 名未成年子女共42,000元，以上開收入
    實無法繳納協商款，但仍勉力向友籌借以支付第1 期款，惟
    因無親友可再供支助，乃於95年11月毀諾，嗣於消費者債務
    清理條例施行後，因尚有房屋貸款未曾協商，乃再檢具清冊
    向最大債權銀行申請協商，惟遭以曾參與銀行公會協商機制
    成立致協商不成立，現聲請人之薪資於支付生活所需後，僅
    餘數千元，而以聲請人所負債務，每月應繳利息則高達36,8
    52元，足見聲請人確有不能清償債務之情事，為此，爰依法
    聲請准予裁定更生等語。
二、按債務人不能清償債務或有不能清償之虞者，得依本條例所
    定更生或清算程序，清理其債務，消費者債務清理條例第3
    條定有明文。又聲請更生或清算不合程式或不備其他要件者
    ，法院應以裁定駁回之，但其情形可以補正者，法院應定期
    間先命補正，復為同條例第8 條所明定。次按，債務人對於
    金融機構因消費借貸、自用住宅借款、信用卡或現金卡契約
    而負債務，在聲請更生或清算前，應提出債權人清冊，以書
    面向最大債權金融機構請求協商債務清償方案並表明共同協
    商之意旨。而債務人與金融機構協商成立者，不得聲請更生
    或清算。但因不可歸責於己之事由，致履行顯有重大困難者
    ，不在此限。本條例施行前，債務人依金融主管機關協調成
    立之中華民國銀行公會會員辦理消費金融案件無擔保債務協
    商機制與金融機構成立之協商，準用前項之規定。消費者債
    務清理條例第151 條第1 項、第5 項、第6 項分別定有明文
    。而上開條文第5 、6 項中所稱之「金融機構」，應係指「
    債務人之金融機構債權人全體」而言，蓋苟不為如此之解釋
    ，則債務人可任意與其債權人中任一債權人達成協商，而其
    他債權金融機構亦可輕易破壞協商結果，易致前置協商制度
    無從發揮其應有之功能，而破壞立法目的中疏減法院負擔，
    有效分配司法資源之重要精神。故債務人雖於消費者債務清
    理條例施行前，依金融主管機關協調成立之中華民國銀行公
    會會員辦理消費金融案件無擔保債務協商機制，與金融機構
    進行協商，惟如未與「全體債權金融機構」進行協商，自應
    於聲請更生或清算前，依上開條文之規定，再向最大債權銀
    行聲請進行債務協商；如協商不成立，即應認符合上揭消費
    者債務清理條例第151 條第1 項之規定，得向法院聲請更生
    或清算，不受同條第5 、6 項所定須有「因不可歸責於己之
    事由，致履行原協商顯有重大困難」之限制，惟仍須具備「
    不能清償債務」或「不能清償債務之虞」之要件，法院始得
    裁定准予更生或清算，合先敘明。
三、經查：
(一)聲請人於95年間曾依「中華民國銀行公會會員辦理消費金融
    案件無擔保債務協商機制」，提出債權人清冊，請求最大債
    權銀行即台新銀行共同協商債務清償方案，就當時無擔保債
    務達成還款協議，約定自95年10月起，分100 期，利率6.88
    % ，每月10日繳納34,578元之方式償還，後因故於95年11月
    毀諾，嗣於消費者債務清理條例施行後，因尚有房屋貸款未
    曾協商，乃再檢具清冊向最大債權銀行申請協商，惟遭以曾
    參與銀行公會協商機制成立致協商不成立等情，有前置協商
    退件通知函、債權人清冊、協議書、無擔保債務還款計畫、
    當事人綜合信用報告－債務清理條例前置協商專用債權人清
    冊在卷可稽（見本院卷第161 頁、第8 頁、第56頁至第58頁
    、第122 頁至124 頁），堪予認定。依前揭說明意旨，本件
    聲請更生並不受消費者債務清理條例第151 條第5 項、第6
    項規定之限制，而聲請人既已依同條例第151 條規定行前置
    協商程序而不成立，本院即應審酌聲請人是否已陷於不能清
    償債務或有不能清償之虞。
(二)查聲請人目前任職國產實業建設股份有限公司，97年度薪資
    所得為693,756 元，平均每月薪資為57,813元，有聲請人所
    提之扣繳憑單在卷可憑（見本院卷第189 頁）。另聲請人陳
    報其每月生活費用為10,000元、另須支付父母、配偶及2 名
    未成年子女扶養費共42,000元，並據其提出戶籍謄本為證（
    見本院卷第48頁至第49頁），惟按「受扶養權利者，以不能
    維持生活而無謀生能力者為限；前項無謀生能力之限制，於
    直系血親尊親屬不適用之。」民法第1117條定有明文。查聲
    請人之父魏梅瑟名下有土地3 筆、房屋1 間、投資2 筆，總
    值4,084,960 元，96年間並有股利收入，另其母乙○○○名
    下雖無財產，但96年度有利息所得5,075 元，此有其財產歸
    屬資料清單、綜合所得稅各類所得資料清單可參（見本院卷
    第98頁至100 頁、第119 頁至121 頁），是依渠等資力顯非
    不能維持生活，並無受扶養之必要。另聲請人之配偶及2名
    未成年子女，名下均無財產，且無所得，有其財產歸屬資料
    清單、綜合所得稅各類所得資料清單可稽（見本院卷第101
    頁至106 頁），是依其資產顯不能維持生活，而有受扶養之
    必要，而聲請人所列扶養金額共22,000元，核屬相當，應予
    認列，是而，聲請人每月應負之必要支出為32,000元。
(三)又聲請人目前積欠有實物擔保債務1,851,156 元、無實物擔
    保之授信債務1,308,077 元、現金卡債務20,772元、信用卡
    債務845,033 元、民間債務640,000 元（依聲請人陳報狀所
    示每月清償10,000元，計算至98年7 月止，見本院卷第129
    頁），此有當事人綜合信用報告、中國信託銀行函、萬泰銀
    行、台新銀行函在卷可參（見本院卷第24頁、第190 頁、第
    195 頁、第202 頁），然其中有擔保債務，有聲請人實際所
    有位於高雄市○○區○○段3 小段666 之8 地號土地及其上
    建物386 建號房屋設定抵押權予放款銀行即中國信託銀行供
    擔保（此房地原係聲請人所有，因怕遭銀行查封，而過戶至
    謝聰志名下，見本院卷第6 頁），而上開房地於94年9 月間
    之買賣價值為3,000, 000元，另經中國信託銀行鑑估價值為
    3,400,000 元，此有買賣契約書、中國信託銀行陳報狀附卷
    可憑，是本院審酌房屋折舊、市場經濟情況，認該房地至少
    尚有2,800,000 元之價值，則以其房地清償有擔保債務後，
    餘額再清償利率較高之信用卡、現金卡債務後，尚有餘83,0
    39元可供利用。另聲請人所積欠其他授信債務及民間債務，
    如以聲請人無法繼續依約清償，而需支付利息，並以其各別
    之一般利率行情10% 、5%計算，聲請人每月應繳之利息分別
    約為10,901元、2,667 元。準此，聲請人就上開債務每月應
    繳利息總計為13,568元。則以聲請人每月平均收入57,813元
    扣除每月必要支出32,000元及上述每月應繳利息13,568元後
    ，尚餘12,245元，可供按月償還上開欠款本金，或用做臨時
    必要之開支，且經逐次攤還本金後，聲請人每月應繳利息負
    擔亦日漸減輕，再參酌聲請人為51年出生，距勞工強制退休
    年齡，尚有10餘年，且有固定收入等節以觀，以聲請人上開
    資產、收入及支出剩餘情形，應可在未來相當期限內逐步將
    債務清償完畢，自難認聲請人有不能清償債務或不能清償之
    虞之情事。
四、綜上所述，聲請人既有穩定工作，且其收入扣除其個人必要
    生活費用及扶養費支出後，並無不能清償債務或不能清償之
    虞之情事，其聲請既不符合消費者債務清理條例第3 條所定
    要件，且此要件欠缺又屬無從補正，依上揭條文意旨，自應
    駁回其更生之聲請，爰裁定如主文。
五、依消費者債務清理條例第11條第1 項、第8 條前段、第15條
    ，民事訴訟法第78條、第95條，裁定如主文。
中    華    民    國    98    年    7     月    28    日
                民事第六庭    法      官   楊國祥
上為正本係照原本作成。
如不服本裁定，應於裁定送達後10日內，以書狀向本院提出抗告
，並繳納抗告費新臺幣1千元。
中    華    民    國    98    年    7     月    28    日
                              書  記  官   王楨珍


司法院資訊處製作；財團法人民間司法改革基金會備份。
